臺灣臺北地方法院民事判決　　　　　　　94年度訴字第3588號
原　　　告　甲○○
被　　　告　李俊卿即台北市私立大園老人養護所
上列當事人間債務不履行事件，本院於民國九十四年十二月十二
日言詞辯論終結，判決如下：
    主  文
原告之訴及假執行之聲請均駁回。
訴訟費用由原告負擔。
    事實及理由
一、原告起訴主張其母親林杜盡女士自民國86年1月1日起至92年
    6月23日止，在被告李俊卿獨資經營並擔任負責人的台北市
    私立大園老人養護所接受養護照料。其間，自88年12月1日
    起至92年6月23日止共43個月，大園老人養護所每月均超收
    營養費新台幣（下同）5,000元，累計超收共215,000元。案
    經原告向主管機關即台北市政府社會局陳情，而台北市政府
    社會局於92年6月12日命其退費，原告才明確知道被告欠缺
    法律原因而受利益致病人家屬受損害，原告乃依民法第179
    條不當得利之規定，請求被告返還前揭215,000元，並依民
    法第182條第2項規定請求被告將受領時所得之利益附加利息
    一併償還。又原告之母在被告之大園老人養護所接受養護期
    間，因被告大園老人養護所之使用人照顧不週，未提供原告
    母親每日足夠飲水量與營養，長期下來造成林杜盡泌尿道感
    染合併敗血症，加上營養不良，最後於92年7月2日死亡，被
    告所為顯然以不作為的加害給付（少給吃、少給喝水、少探
    視病人）及作為之瑕疵給付（吃的品質差、吃的次數少、送
    醫求診未通知家屬）等方式造成債務不履行之損害（受照顧
    人林杜盡死亡），原告依民法第224條、第227條及第227條
    之1準用民法第194條之規定，自可請求非財產上損害，且林
    杜盡是原告之母親，世人皆知喪母之痛，原告精神上甚為苦
    楚，被告經營老人養護所，不但收費奇貴而且超收費用，財
    力甚豐，原告為一弱勢女子，未婚無長期固定職業，被告迄
    今未表歉意或致送慰問金，故原告請求慰撫金500,000元。
    爰依據不當得利返還請求權及債務不履行損害賠償請求權，
    請求被告返還原告215,000元及給付損害賠償500,000元，並
    均自起訴狀繕本送達之翌日起至清償日止，按週年利率5%計
    算之利息，且願供擔保請准宣告假執行等語。
二、被告辯稱：原告母親林杜盡係於85年12月31日經由其夫林春
    風、大兒子林欽賜、二兒子林財源、二媳賴麗卿（更名為賴
    宜秀）將其送至私立仁園老人養護所，原告所指之私立大園
    老人養護所，實際是仁園老人養護所，地址為台北市○○區
    ○○路4段300巷35弄1號1樓，由他人主持之另一家養護所，
    並非由被告所出資經營之大園老人養護所。被告之大園老人
    養護所係於87年8月24日依法申請設立，並於91年12月31日
    獲准遷址於台北市○○○路○段124號之3號1-4樓，獲准文號
    為北市社四（立）第91-0200號，91年7月林杜盡因腦中風而
    前來接受養護，住院期間林杜盡即有多次腦中風、高血壓、
    糖尿病、心律不整等多重病史。原告指稱被告自88年12月1
    日起至92年6月23日止共計43個月，每個月均超收營養費
    5,000元，累計超收總額215,000元，實際上林女士從他處轉
    至本所至92年6月23日往生，並未超過12個月期間，與原告
    指稱不符。林杜盡送至本所時，即因腦中風前來本所就養，
    且就養期間林杜盡即有多次腦中風、高血壓、糖尿病、心律
    不整等多重病史，而多次進出醫院就醫，來院時，林女士即
    係需全天候臥床之養護人，本所每月除收費25,000元外，並
    依合約書上第4條第2、3款規定，病人使用之營養品、尿褲
    、胃管、尿管、尿袋，另外收費7,000元（營養品5,000元，
    耗才2,000元），且林杜盡是全天候臥床病人，一天用餐六
    次，非標準三餐而已，且其有糖尿病病史，對於灌食食物，
    被告使用「艾美力、葡萄納、益肺佳」三種食品交替使用，
    其實被告每月可向家屬收費40,000元以上，然被告僅以簽訂
    內容收費。另林杜盡就養時，已將屆80歲，腦中風住院後，
    直接轉入本所就養，其本身有多次腦中風、高血壓、糖尿病
    、心律不整等多重病史，其死因係年老衰弱，併發其他疾病
    死亡，並非如原告所言，因被告未給予每天足夠飲水量，造
    成其母親泌尿道感染合併敗血症而死亡，原告之訴為無理由
    等語。
三、按基於契約效力之相對性原則，僅有契約之當事人可本於契
    約向他方當事人請求依「債之本旨」為完全之給付，故而主
    張不完全給付者，其前提必須係請求者與被請求者兩者間具
    有契約關係或債之關係存在，如無債之關係存在時，自無不
    完全給付可言。又契約之對價或相關金錢於當事人如有有溢
    收或溢領之不當得利情形，在財產利益之移動上既係由契約
    當事人之一方移轉於他方，縱使第三人對於契約對價之一部
    或全部有實質性之支付，亦必須由契約當事人出面請求，始
    符合不當得利之規定。經查，本件養護合約之立約人係被告
    與訴外人林欽賜，約定乙方（即訴外人林欽賜）因病患林杜
    盡之身體狀況中風不能在家自行照顧，自92年2月1日起委託
    甲方（即被告）代為照顧，並於繳費約定中約定照顧費、營
    養、耗材等費用等情，有台北市私立老人養護所合約書影本
    1份在卷可稽，揆諸前揭約定，縱被告有溢收費用及加害給
    付之情形，惟基於契約效力之相對性原則，亦僅有契約之相
    對人即訴外人林欽賜得為主張，原告既非契約之相對人，其
    基於不當得利及債務不履行之法律關係，請求被告返還超收
    之費用及損害賠償，即屬無據，應予駁回。
四、從而，原告依據不當得利及債務不履行之法律關係，請求被
    告返還原告215,000元及給付損害賠償500,000元，並均自起
    訴狀繕本送達之翌日起至清償日止，按週年利率5%計算之利
    息，為無理由，應予駁回。原告之訴既經駁回，其假執行之
    聲請即失所附麗，應併予駁回。
五、因本案事證已臻明確，兩造其餘主張陳述及所提之證據，均
    毋庸再予審酌，附此敘明。
六、結論：原告之訴為無理由，依民事訴訟法第78條判決如主文
    。
中　　華　　民　　國　　94　　年　　12　　月　　26　　日
                  民事第六庭    法　官　郭美杏
以上正本係照原本作成
如對本判決上訴，須於判決送達後20日內向本院提出上訴狀
中　　華　　民　　國　　94　　年　　12　　月　　26　　日
                    　　　　　　書記官　潘惠梅
